---
title: "Análisis de Conglomerados, Encuesta Nacional de Opinión sobre TIC"
author: 'A. Paco, '
date: "22 de abril de 2018"
output:
  html_document:
    theme: flatly
    toc: yes
    toc_float: yes
  pdf_document:
    toc: yes
---

```{r setup, include=FALSE}
knitr::opts_chunk$set(echo = TRUE)
```

## 1. Introducción

### 1.1 Antecedentes

### 1.2 Objetivos

### 1.2.1 Objetivo General

### 1.2.2 Objetivos Específicos

### 1.3 Consideraciones y Supuestos

## 2. Pre-procesamiento

```{r, include=FALSE}
library(readxl)
library(ggplot2)
library(Amelia)
library(VIM)
library(mice)
library(grid)
library(gridExtra)
# bd <- read_excel("/home/marco/Documents/Club Data Science/proyecto AGETIC/BASES/base-5536-bdfinalcorregido2.xlsx")
```

### 3.1 Análisis de valores faltantes

Primero se mapean los valores faltantes para tener una idea visual de la cantidad de datos perdidos en la encuesta. En esta primera etapa solo se consideran como valores faltantes a las celdas vacias. Esto es, aún no se consideran como faltantes a las celdas con codificaciones correspondientes a la etiqueta "No sabe/No responde". Este tratamiento se efectuará posteriomente.

En el siguiente gráfico, en el eje vertical tenemos filas y en horizontal columnas de la base de datos. Las celdas con observaciones tienen un color guindo mientras que las celdas vacias tienen color beige. A partir de este mapeo se indentifica que de las 451 variables, la gran mayoria tiene bastantes datos faltantes.

```{r, echo=FALSE}
missmap(bd,y.labels=NULL,
        y.at=NULL,x.cex = 0.1,
        main = "Mapa de valores faltantes")
```

A continuación ordenamos las variables de la base de datos respecto a su porcentaje de valores perdidos.

```{r, echo=FALSE}
mice_plot <- aggr(bd,
                  col=c('navyblue','yellow'),
                  numbers=TRUE, sortVars=TRUE,
                  labels=names(bd), cex.axis=.7,
                  gap=3, ylab=c("Missing data","Pattern"),
                  plot = F)

missing_data <- mice_plot$missings
row.names(missing_data) <- NULL
missing_data$Percent <- missing_data$Count/length(bd$P152)
missing_data[order(missing_data$Percent,decreasing = T),]
```

Ahora, consideramos unicamente las variables que tienen hasta un 5% de valores faltantes como máximo. Las variables que pasan este filtro son:

```{r, echo=FALSE}
var_consideradas <- missing_data[missing_data$Percent<=0.05,1]
var_consideradas
```

Luego filtrando la base de datos con estas 60 variables y volviendo a mapear los valores faltantes obtenemos el siguiente gráfico.

```{r, echo=FALSE}
bd_f <- bd[,var_consideradas]
missmap(obj = bd_f, y.labels = NULL,
        y.at=NULL, x.cex = 0.4,
        main = "Mapa de valores faltantes")
```

### 3.2 Análisis de valores faltantes

Ahora, si bien al parecer la base de datos resultante tiene pocos datos faltantes, debemos considerar que varias variables tienen codificaciones para la etiqueta "No sabe/No responde". Por tanto, resulta importante no solo definir si una variables categorica o numerica, sino también codificar adecuadamente estas etiquetas como valores perdidos.

Luego de efectuar este procedimiento, obtenemos el sigueinte resumen de variables.

```{r, include=FALSE}
bd_f$Tipo <- as.factor(bd_f$Tipo)
bd_f$P2   <- as.factor(bd_f$P2)
bd_f$P4   <- as.factor(bd_f$P4)
bd_f$P6   <- as.factor(bd_f$P6)
bd_f$P10  <- as.factor(bd_f$P10)
bd_f$P12  <- as.factor(bd_f$P12)
bd_f$P15A <- as.factor(bd_f$P15A)
bd_f$P16  <- as.factor(bd_f$P16)
bd_f$P17  <- as.factor(bd_f$P17)
bd_f$P20  <- as.factor(bd_f$P20)
bd_f$P23  <- as.factor(bd_f$P23)
bd_f$P28  <- as.factor(bd_f$P28)
bd_f$P31A <- as.factor(bd_f$P31A) 
bd_f$P32  <- as.factor(bd_f$P32)
bd_f$P33  <- as.factor(bd_f$P33)
bd_f$P35  <- as.factor(bd_f$P35)

bd_f$P36A[bd_f$P36A==9] <- NA
bd_f$P36A  <- as.factor(bd_f$P36A)
bd_f$P129A[bd_f$P129A==9] <- NA
bd_f$P129A <- as.factor(bd_f$P129A)
bd_f$P130A[bd_f$P130A==9] <- NA
bd_f$P130A <- as.factor(bd_f$P130A)
bd_f$P131A[bd_f$P131A==9] <- NA
bd_f$P131A <- as.factor(bd_f$P131A)
bd_f$P132A[bd_f$P132A==9] <- NA
bd_f$P132A <- as.factor(bd_f$P132A)
bd_f$P133A[bd_f$P133A==9] <- NA
bd_f$P133A <- as.factor(bd_f$P133A)
bd_f$P134[bd_f$P134==9] <- NA
bd_f$P134  <- as.factor(bd_f$P134)
bd_f$P135[bd_f$P135==9] <- NA
bd_f$P135  <- as.factor(bd_f$P135)
bd_f$P136[bd_f$P136==9] <- NA
bd_f$P136  <- as.factor(bd_f$P136)
bd_f$P137[bd_f$P137==9] <- NA
bd_f$P137  <- as.factor(bd_f$P137)
bd_f$P138[bd_f$P138==9] <- NA
bd_f$P138  <- as.factor(bd_f$P138)
bd_f$P139[bd_f$P139==9] <- NA
bd_f$P139  <- as.factor(bd_f$P139)
bd_f$P140[bd_f$P140==9] <- NA
bd_f$P140  <- as.factor(bd_f$P140)

bd_f$P148  <- as.factor(bd_f$P148)
bd_f$P149  <- as.factor(bd_f$P149)
bd_f$P150  <- as.factor(bd_f$P150)
bd_f$P151  <- as.factor(bd_f$P151)
bd_f$P152  <- factor(bd_f$P152,labels = c("AS","CP","NP","PI","EM","ES","AC","RJ","SB","SN"))
bd_f$P153  <- as.factor(bd_f$P153)
bd_f$P154A <- as.factor(bd_f$P154A)
bd_f$P155  <- as.factor(bd_f$P155)
bd_f$P156A <- as.factor(bd_f$P156A)
bd_f$P156B <- as.factor(bd_f$P156B)
bd_f$P156C <- as.factor(bd_f$P156C)
bd_f$P156D <- as.factor(bd_f$P156D)
bd_f$P156E <- as.factor(bd_f$P156E)
bd_f$P156F <- as.factor(bd_f$P156F)
bd_f$P156G <- as.factor(bd_f$P156G)
bd_f$P156H <- as.factor(bd_f$P156H)
bd_f$P156I <- as.factor(bd_f$P156I)
bd_f$P156J <- as.factor(bd_f$P156J)
bd_f$P156K <- as.factor(bd_f$P156K)
bd_f$P157  <- as.factor(bd_f$P157)
bd_f$P158  <- as.factor(bd_f$P158)
bd_f$P159  <- as.factor(bd_f$P159)
bd_f$P160  <- as.factor(bd_f$P160) 
bd_f$CodP160 <- as.factor(bd_f$CodP160)
bd_f$Nse <- as.factor(bd_f$Nse)

bd_f$P14[bd_f$P14==9]  <- NA
bd_f$P30[bd_f$P30==99] <- NA
bd_f$P34[bd_f$P34==99] <- NA

```

```{r, echo=FALSE}
summary(bd_f)
```

### 3.3 Imputación de datos faltantes

```{r, echo = FALSE}
bd_fa2 <- bd_f
missmap(bd_fa2, y.labels = NULL,
        y.at=NULL, x.cex = 0.4,
        main = "Mapa de valores faltantes")
```


```{r, include=FALSE}
#tempDataImput <- readRDS("/home/marco/Documents/Club Data Science/proyecto AGETIC/BASES/tempDataImput.rds")
```


```{r}
tempDataImput$method
```



```{r, echo=FALSE}
plots <- list()
plots[[1]]  <- stripplot(tempDataImput,P14  , pch = 20, cex = 1.2)
plots[[2]]  <- stripplot(tempDataImput,P15A , pch = 20, cex = 1.2)
plots[[3]]  <- stripplot(tempDataImput,P30  , pch = 20, cex = 1.2)
plots[[4]]  <- stripplot(tempDataImput,P31A , pch = 20, cex = 1.2)
plots[[5]]  <- stripplot(tempDataImput,P32  , pch = 20, cex = 1.2)
plots[[6]]  <- stripplot(tempDataImput,P33  , pch = 20, cex = 1.2)
plots[[7]]  <- stripplot(tempDataImput,P34  , pch = 20, cex = 1.2)
plots[[8]]  <- stripplot(tempDataImput,P35  , pch = 20, cex = 1.2)
plots[[9]]  <- stripplot(tempDataImput,P36A , pch = 20, cex = 1.2)
plots[[10]] <- stripplot(tempDataImput,P129A, pch = 20, cex = 1.2)
plots[[11]] <- stripplot(tempDataImput,P130A, pch = 20, cex = 1.2)
plots[[12]] <- stripplot(tempDataImput,P131A, pch = 20, cex = 1.2)
plots[[13]] <- stripplot(tempDataImput,P132A, pch = 20, cex = 1.2)
plots[[14]] <- stripplot(tempDataImput,P133A, pch = 20, cex = 1.2)
plots[[15]] <- stripplot(tempDataImput,P134 , pch = 20, cex = 1.2)
plots[[16]] <- stripplot(tempDataImput,P135 , pch = 20, cex = 1.2)
plots[[17]] <- stripplot(tempDataImput,P136 , pch = 20, cex = 1.2)
plots[[18]] <- stripplot(tempDataImput,P137 , pch = 20, cex = 1.2)
plots[[19]] <- stripplot(tempDataImput,P138 , pch = 20, cex = 1.2)
plots[[20]] <- stripplot(tempDataImput,P139 , pch = 20, cex = 1.2)
plots[[21]] <- stripplot(tempDataImput,P140 , pch = 20, cex = 1.2)

grid.arrange(grobs=plots[1:9]  , ncol=3)
grid.arrange(grobs=plots[10:17], ncol=3)
grid.arrange(grobs=plots[18:21], ncol=3)
```

```{r, echo=FALSE}
bd_fa2c <- complete(tempDataImput,1)
summary(bd_fa2c)
```

```{r, echo=FALSE}
missmap(bd_fa2c, y.labels = NULL,
        y.at=NULL, x.cex = 0.4,
        main = "Mapa de valores faltantes")
```

### 2.4 Pre-selección de variables para la etapa de modelación



## 3. Modelación

```{r, include=FALSE}
i_data <- readRDS("/home/marco/Documents/Club Data Science/proyecto AGETIC/BASES/bd_imputada.rds")
i_input <- i_data[,-c(1,17,57,58,59,60)]
```

### 3.1 Análisis de Conglomerados por K-Modes

A continuación resolvemos un problema de aprendisaje no supervisado aplicando el modelo de conglomerados K-modes. El objetivo es identificar tres conglomerados, y si bien es posible tratar de identificar un número óptimo, se define tres como parámetro para fines de interpretación.

Luego de aplicar este primer modelo podemos ver que el 36.25% de las observaciones pertenece al conglomerado 1, 21.35% al conglomerado 2 y 42.40% al conglomerado 3.

```{r}
library(clustMixType)
set.seed(12345)
i_clust.mod <- kproto(i_input,3)
i_clust.table <- table(i_clust.mod$cluster)
round(i_clust.table/nrow(i_input)*100,2)
```

Ahora revisamos el resumen del modelo K-modes que muestra comparaciones entre los conglomerados a partir de distintos estadisticos, para variables categóricas proporciones y para variables cuantitativas medidas de posición.

```{r}
summary(i_clust.mod)
```

Notemos que en los resultados existen variables donde la diferencia entre conglomerados es mínima. De esta forma, a continuación se plantea un método para seleccionar las variables más importantes para la identificación de los conglomerados.

### 3.2 Indentificación de Variables Importantes por Random Forest

Para identificar las variables más importantes ahora consideramos un problema de aprendisaje supervisado donde trataremos de predecir el conglomerado al que pertence cada observación a partir de las variables que ingresaron al modelo K-modes. Para este fin, primero partiremos la base de datos en dos partes: un conjunto de observaciones de entrenamiento y otro de prueba.

A continuación se preparan los datos para la modelación y se aplica el modelo Random Forest. Se toma el conjunto de entrenamiento y se define la selección aleatoria de dos mil árboles de decisión que en promedio estimarán la pertenencia de cualquier observación a alguno de los conglomerados.

```{r}
library(randomForest)
i_new_data <- i_input
i_new_data$cluster <- as.factor(i_clust.mod$cluster)

set.seed(12345)
train = sample(1:nrow(i_new_data), nrow(i_new_data)/2)

set.seed(12345)
i_rf.mod <- randomForest(cluster ~ ., data = i_new_data, subset=train,
                         importance=TRUE, ntree=2000)
```

Una vez entrenado el modelo, ahora nos interesa identificar las variables más importantes. Para este fin primero analizamos la exactitud en la predicción de los conglomerados a partir de la tabla de confusión considerando el conjunto de observaciones de prueba. Esta tabla no es más que una tabla de contingencia donde en filas se tienen los conglomerados predichos y en las columnas los conglomerados efectivos. Luego, la exactitud de predicción es la relación entre la sumatoria de los valores de la diagonal de la tabla y el total de observaciones de prueba. A partir de este cálculo, obtenemos una exactitud de predicción de 88.19%. Con este primer paso validamos la idea de que podemos predecir la pertenencia de los conglomerados a partir de las varaibles que ingresaron al modelo K-modes.

```{r}
clust.i_rf.hat <- predict(i_rf.mod,newdata = i_new_data[-train,])
i_ct <- table(clust.i_rf.hat,i_new_data[-train,]$cluster)
i_ct 
i_ct <- as.matrix(i_ct)
round(sum(diag(i_ct))/nrow(i_new_data[-train,])*100,2)
```

Como segundo paso, ordenamos las variables que ingresaron al modelo Random Forest por su reducción promedio en la exactitud de predicción si se dejaran de considerar en el modelo.

```{r, echo=FALSE}
vi.i_rf.mod <- i_rf.mod$importance[,4]
barplot(vi.i_rf.mod[order(vi.i_rf.mod)],
     main = "RF - Variables Importantes",
     xlab = "MeanDecreaseAccuracy",horiz = T,
     cex.axis = 0.8,
     cex.names = 0.4,las=2)
abline(v=0.01,col="red")

```

Filtrando aquellas variables que tienen una reducción promedio en la exactitud de predicción mayor a 0.01, identificamos las siguientes variables imporantes para la definición de los conglomerados.

```{r, echo=FALSE}
vi.i_rf.mod_f <- data.frame(vi.i_rf.mod[vi.i_rf.mod>0.01][order(vi.i_rf.mod[vi.i_rf.mod>0.01],decreasing = T)])

vi.i_rf.mod_f$Variables = c("¿Cuánto pagaron por el televisor?", "¿Tiene computadora de escritorio, computadora portátil o tablet?", "¿Tiene servicio de TV cable?", "Nivel de instrucción Jefe del hogar", "Información que busca en internet", "Nivel de instrucción del entrevistado", "Sexo", "¿Tiene microondas?", "¿Tiene lavadora de ropa?", "¿Qué medio considera el más imparcial?", "¿Qué medio considera el más abierto a su participación?", "Deparetamento", "¿Cuántos días a la semana utiliza la computadora o tablet?", "¿Ingreso promedio mensual del hogar?", "¿Cuánto pagó la última vez que se compro un celular?", "Categoria ocupacional")

colnames(vi.i_rf.mod_f) <- c("MeanDecreaseAccuracy", "Pregunta")
vi.i_rf.mod_f
```

### 3.3 Análisis de Conglomerados por K-Modes tomando variables importantes

Ahora volvemos a obtener conglomerados a partir de K-modes considerando las variables importantes. Luego, podemos ver que el 56.59% de las observaciones pertenece al conglomerado 1, 11.96% al conglomerado 2 y 31.45% al conglomerado 3. Es importante notar que si bien se ah presentado una rotación en los conglomerados, aún se preserva una distribución proporciones similar a la inicial, con una mayoria, una minoria y un intermedio.

```{r}
i_input_f <- i_input[,rownames(vi.i_rf.mod_f)]
set.seed(12345)
i_clust.mod_f <- kproto(i_input_f,3)
#i_clust.mod_f <- factor(i_clust.mod)
#levels(i_clust.mod_f) <- c("A", "B", "C") 

i_clust.table_f <- table(i_clust.mod_f$cluster)
round(i_clust.table_f/nrow(i_input_f)*100,2)
```

Por otra parte, a fin de validar la seleccion de varaibles veamos el efecto en la exactitud de predicción considerando nuevamente un modelo Random Forest.

```{r}
i_new_data_f <- i_input_f
i_new_data_f$cluster <- as.factor(i_clust.mod_f$cluster)

set.seed(12345)
i_rf.mod_f <- randomForest(cluster ~ ., data = i_new_data_f, subset=train,
                           importance=TRUE, ntree=2000)

clust.i_rf_f.hat <- predict(i_rf.mod_f,newdata = i_new_data_f[-train,])
i_ct_f <- table(clust.i_rf_f.hat,i_new_data_f[-train,]$cluster)
i_ct_f <- as.matrix(i_ct_f)
i_ct_f
round(sum(diag(i_ct_f))/nrow(i_new_data_f[-train,])*100,2)
```

Notemos que considerando las variables importantes de hecho se ah incrementado la exactitud en las predicciones. Esto se debe a que los nuevos conglomerados tienen mayor separación en sus características. Esto es, la perdida en la exactiud de predicción por dejar de considerar variables menos importantes resulto menor a la ganancia por considerar variables que separan mejor a los conglomerados.

## 4. Análisis de resultados

Para el análisis de resultados previamente renombramos los conglomerados identificados. El conglomerado mayoría tendrá la etiqueta A, el conglomerado intermedio la etiqueta B y la minoría la etiqueta C.

```{r}
i_new_data_f$cluster = factor(i_new_data_f$cluster,
                              levels(i_new_data_f$cluster)[c(1,3,2)])
levels(i_new_data_f$cluster) <- c("A","B","C")
round(prop.table(table(i_new_data_f$cluster))*100,2)
```

### 4.1 Descripción de conglomerados respecto a las variables seleccionadas

En esta sección haremos una descripción de las variables que hallamos son las más importantes para la clasificación de los cluster y otras de interés dentro de la encuesta.  

```{r, include=FALSE}
library(ggplot2)
#inlcuyendo variables para el análisis
i_new_data_f$P1    <- i_data$P1
i_new_data_f$P150  <- i_data$P150
i_new_data_f$P23   <- i_data$P23
i_new_data_f$P134  <- i_data$P134
i_new_data_f$P131A <- i_data$P131A
i_new_data_f$P23   <- i_data$P23
i_new_data_f$P36A  <- i_data$P36A
i_new_data_f$P136  <- i_data$P136
i_new_data_f$P129A <- i_data$P129A
i_new_data_f$P133A <- i_data$P133A
i_new_data_f$P15A <- i_data$P15A

```

#### 4.1.1 Costo de último televisor (P14)

```{r, echo=FALSE}
tapply(i_new_data_f$P14, i_new_data_f$cluster, summary)
ggplot(i_new_data_f, aes(x=cluster, y=P14, fill=cluster)) + 
  geom_boxplot()
```
En en análisis anterior pudimos observar que la variable que más aporta a la distinción entre los diferentes grupos, es el costo del último televisor que compraron (P14), respecto a esta variable podemos ver que las diferencias de los promedios entre los grupos son significativas,el grupo C gasto en promedio Bs 4745  en el último televisor que se comnpro en el hogar mientras, que el grupo A y B gastaron en promedio Bs 1622 y Bs 1897 respectivamente.  


#### 4.1.2 Tenencia de computadora de escritorio, computadora portátil o táblet en casa (P6)

```{r, echo=FALSE}
#Aumentamos el margin igual a dos para ver la proporción de personas por cluster que tienen o no acceso computadoras o tables
round(prop.table(table(i_new_data_f$P6, i_new_data_f$cluster), margin =2),2)
ggplot(i_new_data_f, aes(x=P6, fill=cluster)) + 
  geom_bar(aes(y=..prop.., group = cluster),position=position_dodge())
```

Podemos observar claras diferencias entre el grupo A, respecto a los grupos B y C.  Tenemos que tan solo el 23% de las personas del grupo A tienen computadoras de escritorio, portatiles o tables en su hogar, mientras que los gurpos B y C tienen 86% y 81% respectivamente. Esto no puede mostrar que por la tenencia de estos bienes influye en que las personas de los grupos B y C tengan mayor facilidad de acceso al uso de la tecnología frente al grupo A.  

#### 4.1.3 Tenencia de servicio de TV Cable (P16)

```{r, echo=FALSE}
round(prop.table(table(i_new_data_f$P16, i_new_data_f$cluster)),2)
round(prop.table(table(i_new_data_f$P16, i_new_data_f$cluster), margin =2),2)
ggplot(i_new_data_f, aes(x=P16, fill=cluster)) + 
  geom_bar(aes(y=..prop.., group = cluster),position=position_dodge())
```
El comportamiento de la variable de servicio de TV cable en su hogar, tiene un comportamiento similiar, con una minoria del grupo A que tiene Tv cable (20%), frente a una mayoria para los grupos B y C (70% y 65%).  


#### 4.1.4 Nivel de instrucción del jefe de hogar (P153)

```{r, echo=FALSE}
round(prop.table(table(i_new_data_f$P153, i_new_data_f$cluster)),2)
round(prop.table(table(i_new_data_f$P153, i_new_data_f$cluster), margin=2),2)
round(prop.table(table(i_new_data_f$P153, i_new_data_f$cluster), margin=1),2)
ggplot(i_new_data_f, aes(x=P153, fill=cluster)) + 
  geom_bar(aes(y=..prop.., group = cluster),position=position_dodge())
```
En lo que concierne al nivel de instrucción del jefe del hogar podemos observar una concentración importante diferenciada por grupos, en el caso del grupo A esta concentración está en las categorías de primaria o menos, secundaria incompleta y secundaria completa (1,2,3) llegando a representar el 73% de las personas del grupo A, con el 30% de las personas de este grupo donde el(la) jefe(a) de hogar tiene la secundaria completa. Mientras que en los B y C el jefe de hogar con mayor frecuencia tiene la universidad completa, representando el  aproximadamente el 29% para los 2 grupos.  

#### 4.1.5 Tipo de localidad (P159)

```{r, echo=FALSE}
round(prop.table(table(i_new_data_f$P159, i_new_data_f$cluster)),2)
round(prop.table(table(i_new_data_f$P159, i_new_data_f$cluster), margin = 2),2)

round(prop.table(table(i_new_data_f$P159, i_new_data_f$cluster), margin = 1),2)

ggplot(i_new_data_f, aes(x=P159, fill=cluster)) + 
  geom_bar(aes(y=..prop.., group = cluster),position=position_dodge())
```
Respecto a la distribución del tipo de localidad en el que habitan las personas de los grupos, podemos observar que los grupos B y C estan fuertmente concentrados en las ciudades capitales siendo que el 79% de las personas del grupo B viven en ciudades capitales y el 69% de las personas del grupo C.  Al mismo tiempo observamos que la distribución del grupo A es más dispersa y concentra al 40% de las personas del grupo en centros poblados de entre 2.000 y 10.000 habitantes, aunque de este grupo el 38% de sus integrantes viven en ciudades capitales.  

#### 4.1.6 Nivel de instrucción del entrevistado (P149)

```{r, echo=FALSE}
round(prop.table(table(i_new_data_f$P149, i_new_data_f$cluster)),2)
round(prop.table(table(i_new_data_f$P149, i_new_data_f$cluster), margin=2),2)
round(prop.table(table(i_new_data_f$P149, i_new_data_f$cluster), margin =1),2)
ggplot(i_new_data_f, aes(x=P149, fill=cluster)) + 
  geom_bar(aes(y=..prop.., group = cluster),position=position_dodge())

#El nivel de instrucción del entrevistado no va tener mucho sentido si no lo analizamos al mismo tiempo que la edad, mientras que cuando vemos el nivel de instrucción del jefe del hogar no necesitamos ver la edad porque ya esta asumiendo una labor muy importante de sustendo del hogar independientemente de su edad y eso es lo que lo caracteriza
```

#### 4.1.7 Sexo (P148)

```{r, echo=FALSE}
round(prop.table(table(i_new_data_f$P148, i_new_data_f$cluster)),2)
round(prop.table(table(i_new_data_f$P148, i_new_data_f$cluster), margin =2),2)

ggplot(i_new_data_f, aes(x=P148, fill=cluster)) + 
  geom_bar(aes(y=..prop.., group = cluster),position=position_dodge())
```
Del total de datos en la encuesta el 50% se la realizó a hombres, y otro 50% a mujeres, pero en nuestra clasificación por categorías podemos observar que hay diferencias, no tan grandes, pero estas existen.  por ejemplo el grupo A esta en su mayoria compuesto por mujeres, llegando a representar el 58% del grupo.  El grupo que tiene más diferencias es el B, con 62% de hombres frente a un 38% de mujeres. Mientras que el grupo C tiene el comportamiento inverso al A, en este el 59% son hombres y un 41% son mujeres.  
#### 4.1.8 Tenencia de microondas (P156E)

```{r, echo=FALSE}
round(prop.table(table(i_new_data_f$P156E, i_new_data_f$cluster)),2)
round(prop.table(table(i_new_data_f$P156E, i_new_data_f$cluster), margin=2),2)
ggplot(i_new_data_f, aes(x=P156E, fill=cluster)) + 
  geom_bar(aes(y=..prop.., group = cluster),position=position_dodge())
```

Siguiendo la línea de la tenencia de bienes podemos observar claramente la diferencias que existen entre los grupos, del total de la encuesta tan solo el 22% de los hogares tienen microndas, y haciendo la división por grupos, tenemos que el 94% de las personas del grupo A no poseen microondas, mientras que en  los grupos B y C  las diferencias entre los que poseen microondas y los que no, no son tan grandes, llegando a 22 y 6 puntos porcentuales, frente a la diferencia de 88 puntos porcentuales del grupo A.  

#### 4.1.9 Tenencia de lavadora de ropa (P156D)

```{r, echo=FALSE}
round(prop.table(table(i_new_data_f$P156D, i_new_data_f$cluster)),2)
round(prop.table(table(i_new_data_f$P156D, i_new_data_f$cluster), margin =2),2)
ggplot(i_new_data_f, aes(x=P156D, fill=cluster)) + 
  geom_bar(aes(y=..prop.., group = cluster),position=position_dodge())
```

Respecto a la lavaroda de ropa, el comportamiento es similar, la gran mayoria de las personas del grupo A no tienen lavadora de ropa (un 90%) mientras que los grupos B y C si poseen este bien, con un 61% y 54% de hogares que poseen lavadora de ropa, respectivamente.  

#### 4.1.10 Consideración de medio más imparcial (P138)

```{r, echo=FALSE}
round(prop.table(table(i_new_data_f$P138, i_new_data_f$cluster)),2)
round(prop.table(table(i_new_data_f$P138, i_new_data_f$cluster), margin =2),2)
ggplot(i_new_data_f, aes(x=P138, fill=cluster)) + 
  geom_bar(aes(y=..prop.., group = cluster),position=position_dodge())
```
Podemos observar que para los 3 grupos el medio de comunicación más imparcial es la TV, con proporciones de los grupos entre 41 y 30 porciento.  Al mismo tiempo podemos observar que el grupo C es el más eséptico respecto a la imparcialidad de los medios de comunicación, siendo que el 20% de este grupo considera que ningún medio de comunicación es imparcial.  

#### 4.1.11 Consideración de medio más abierto a la participación (P140)

```{r, echo=FALSE}
round(prop.table(table(i_new_data_f$P140, i_new_data_f$cluster)),2)
round(prop.table(table(i_new_data_f$P140, i_new_data_f$cluster), margin =2),2)
ggplot(i_new_data_f, aes(x=P140, fill=cluster)) + 
  geom_bar(aes(y=..prop.., group = cluster),position=position_dodge())
```
La mayoría de las personas del grupo A consideran a la televisión como el medio de comunicación más participativo, mientras que los grupos B y C tienen una clara preferencia por las redes sociales. 
Es interesante observar la interacción que tienen las personas con los medios y lo imparciales que creen que son. en este caso, si bien las redes sociales son las más participativas ocupaban el cuarto lugar en la escala de medios imparciales. 


#### 4.1.12 Departamento (P158)

```{r, echo=FALSE}
round(prop.table(table(i_new_data_f$P158, i_new_data_f$cluster)),2)
round(prop.table(table(i_new_data_f$P158, i_new_data_f$cluster), margin =2),2)
ggplot(i_new_data_f, aes(x=P158, fill=cluster)) + 
  geom_bar(aes(y=..prop.., group = cluster),position=position_dodge())
```

Podemos notar una concentración importante del grupo C en La Paz (22%), Cochabamba (15%) y Pando(13%), mientras que los demás grupos están distribuidos de manera más regular entre todos los departamentos.  

#### 4.1.13 Días a la semana de uso de computadora de escritorio, computadora portátil o táblet(P10)

```{r, echo=FALSE}
round(prop.table(table(i_new_data_f$P10, i_new_data_f$cluster)),2)
round(prop.table(table(i_new_data_f$P10, i_new_data_f$cluster), margin =2),2)
ggplot(i_new_data_f, aes(x=P10, fill=cluster)) + 
  geom_bar(aes(y=..prop.., group = cluster),position=position_dodge())
```
En lo que concierne al la intensidad e uso de computadoras de escritorio, portatiles o tables, podemos observar claramente un comportamiento diferenciado, para el grupo A, el 68% de sus integrantes no usan los equipos mostrados.  Esto va en coherencia que justamente el grupo A eran aquellas personas que no tenian acceso a estos equipos en su hogar, al mismo tiempo de las personas que pertencen a este grupo y si tienen utilizan estos equipos, podemos observar que hay una concentración en frecuencias bajas, es decir el 16% de las personas del grupo A utilizan estos equipos entre 1 y 3 veces a la semana, y estas personas representan cerca del 42% de las personas que si utilizan estos equipos dentro del grupo A.  

El comportamiento de los otros grupos es cualitativamente diferente, ya que estos estan más "conectados", en el grupo C el 62% de las personas utilizan estos equipos entre 3 a 7 días a la semana, siendo que el 31% de las personas del grupo C los usan todos los días. El grupo B tiene un comportamiento similar pero con valores un poco más bajos, el 58% de las personas del grupo B utilizan estos equipos entre 3 a 7 días a la semana, con un 22% de personas que los usan todos los días.  

Este comportamiento nos hace pensar que las personas del grupo C son aquellas que más interactuan con las TICS.  

#### 4.1.14 Ingreso mensual promedio en el hogar (P155)

```{r, echo=FALSE}
round(prop.table(table(i_new_data_f$P155, i_new_data_f$cluster)),2)
round(prop.table(table(i_new_data_f$P155, i_new_data_f$cluster), margin =2),2)
ggplot(i_new_data_f, aes(x=P155, fill=cluster)) + 
  geom_bar(aes(y=..prop.., group = cluster),position=position_dodge())
```
Viendo la distribución de los ingresos mensuales promedio declarados en la encuesta, podemos ver que el grupo A tiene una concentración en las 2 primeras categorías, es decir el 79% de los hogares del grupo A tienen un ingreso mensual promedio de Bs 3500 o menos.  En este mismo intervalo, los grupos B y C concentran el 46% y 40% respectivamente, lo cual es significativamente menor. Entre los grupos B y C podemos observar que el intervalo donde estan mayormente concentrados es el de  Bs 3.501 a Bs 5.000 representando el 33% del grupo B y el 28% del grupo C.  

Además en los ingresos más altos, en el intervalo de más de Bs 5.001 el grupo B  agrupa el 21 % de sus integrantes, mientras que el grupo C en el mismo intervalo tiene al 31% de personas.  
#### 4.1.15 Costo último celular (P30)

```{r, echo=FALSE}
tapply(i_new_data_f$P30, i_new_data_f$cluster, summary)
ggplot(i_new_data_f, aes(x=cluster, y=P30, fill=cluster)) + 
  geom_boxplot()
```
En cuanto al costo del último celular que adquirieron,podemos observar que hay diferencias significativas en el gasto promedio que hicieron los diferentes grupos, siendo que el grupo A es el que en promedio gasto, mientras que los grupos B y C gastaron en promedio, montos más parecidos. Lo interesante en esta parte es observar que la si bien el promedio el grupo A gasta menos, la variabilidad de de este gasto es mayor en este grupo, llegando a tener observaciones altas, con valores parecidos a los de los otros grupos, esto puede estar sugiriendonos que hay personas en el grupo A, que a pesar de sus restricciones en los ingresos (vistas en un punto anterior) están dispuestas a gastar proporcionalmente más en celulares que los otros grupos, esto puede deberse a que ya que una caracteristica del grupo A es que en su mayoria no posee computadoras ni tablets, su principal medio de interacción con las redes sociales y la información sea justamente el telefono celular, y por eso, probablemente, es que invierten proporcionalmente más.


#### 4.1.16 Categoría ocupacional (P152)

```{r, echo=FALSE}
round(prop.table(table(i_new_data_f$P152, i_new_data_f$cluster)),2)
round(prop.table(table(i_new_data_f$P152, i_new_data_f$cluster), margin =2),2)


ggplot(i_new_data_f, aes(x=P152, fill=cluster)) + 
  geom_bar(aes(y=..prop.., group = cluster),position=position_dodge())
```
La conformación de los grupos en base a la categoría ocupacional, nos muestra los 3 grupos estan compuestos en su mayoria pos estudiantes (A 27%, B 30%, C 28%). Al mismo tiempo es interesante ver algunas diferencias que existen entre los grupos respecto a algunas categorias ocupacionales.  Por ejemplo para los trabajadores por cuenta propia el grupo A tiene al 18% de sus integrantes, contra in 12% para los grupos B y C, viendo una diferencia significativa.  De manera similar una categoria ocupacional que diferencia a los grupos es justamente la de profesional independiente, donde el grupo a cuenta con solo el 1% de sus miembros, mientras que el B y C tienen al 8 y 9 porciento de las personas respectivamente.  Al mismo tiempo es interesante ver que para el grupo A la categoría de ama de casa representa al 16% de las entrevistadas, que es significativamente diferente a los otros grupos, esta compocisión puede servirnos para explicar las diferencias en la estructura por sexos entre los grupos.  

### 4.2 Descripción de conglomerados respecto a otras variables de interés

En la subsección anterios vimos algunas diferencias de las características y comportamientos de los grupos, principalmente con aquellas variables que se identificaron como importantes el momento de hacer la clasificación por k-modes en grupos.  Ahora vamos a analizar el comportamiento con otras variables de interés.  

#### 4.2.1 Edad (P1)

```{r, echo=FALSE}
tapply(i_new_data_f$P1, i_new_data_f$cluster, summary)
ggplot(i_new_data_f, aes(x=cluster, y=P1, fill=cluster)) + 
  geom_boxplot()


PyrAgeA <-  i_new_data_f[ which(i_new_data_f$cluster=='A'),c("P1", "P148" ) ]
PyrAgeB <-  i_new_data_f[ which(i_new_data_f$cluster=='B'),c("P1", "P148" ) ]
PyrAgeC <-  i_new_data_f[ which(i_new_data_f$cluster=='C'),c("P1", "P148" ) ]
ggplot(data=PyrAgeA, aes(PyrAgeA$P1)) + 
  geom_histogram(breaks=seq(10, 80, by =3), aes(fill=..count..))+
  scale_fill_gradient("Count", low = "red", high = "darkred")

ggplot(data=PyrAgeB, aes(PyrAgeB$P1)) + 
  geom_histogram(breaks=seq(10, 80, by =3), aes(fill=..count..))+
  scale_fill_gradient("Count", low = "green", high = "darkgreen")

ggplot(data=PyrAgeC, aes(PyrAgeC$P1)) + 
  geom_histogram(breaks=seq(10, 80, by =3), aes(fill=..count..)) +
  scale_fill_gradient("Count", low = "blue", high = "darkblue")
```
Como se puede observar en la gráfica, las edades promedio de los grupos son muy parecidas, rondan los 32 años, lo que nos muestra que tienen una estructura demográfica parecida, al mismo tiempo alguna de las diferencias que podemos obtener al observar los histogramas de las edades de cada grupo, es que dentro del grupo A hay más personas de más de 70 años, mientras que en los grupos B y C, este grupo etario es más reducido.  

#### 4.2.2 Estado civil (P150)

```{r, echo=FALSE}
round(prop.table(table(i_new_data_f$P150, i_new_data_f$cluster)),2)
ggplot(i_new_data_f, aes(x=P150, fill=cluster)) + 
  geom_bar(aes(y=..prop.., group = cluster),position=position_dodge())
```
Respecto al estado civil, podemos identificar que los tres grupos se conforman de una manera similar, siendo el estado civil más representativo es soltero, seguido de casado o conviviente, el tema de soltero tiene coerencia con la estructura de edades y la ocupación principal de la mayoria de los encuestados, estudiantes, mientras que ls segunda categoría, la de casado o coviviente agrupa casi a todo el resto de la población.  

#### 4.2.3 Tenencia de internet fijo en casa o módem (P23)

```{r, echo=FALSE}
round(prop.table(table(i_new_data_f$P23, i_new_data_f$cluster)),2)
round(prop.table(table(i_new_data_f$P23, i_new_data_f$cluster), margin =2),2)
ggplot(i_new_data_f, aes(x=P23, fill=cluster)) + 
  geom_bar(aes(y=..prop.., group = cluster),position=position_dodge())
```
El acceso a internet en casa, tiene coherencia con la poseción de equipos de conputación y además es una de las características donde encontramos más diferencias.  EL 90% de las personas del grupo A no tienen acceso a internet en sus hogares juntamente con el 52% del grupo B y el 49% del grupo C.   Este aspecto es interesante y puede ser uno de los factores que ayuden a explicar porque las personas de los grupos B y C estan más conectados que las del grupo A.  
Además si bien las diferencias entre las disponibilidad de internet en us hogares de los grupos B y C no son grandes, observamos que algo que si diferencias a estos grupos es el uso que le dan a esta conexión, siendo que el grupo C está más conectado.  

#### 4.2.4 Sistema Operativo en celular (P36A)

```{r, echo=FALSE}
round(prop.table(table(i_new_data_f$P36A, i_new_data_f$cluster)),2)
round(prop.table(table(i_new_data_f$P36A, i_new_data_f$cluster), margin =2),2)
ggplot(i_new_data_f, aes(x=P36A, fill=cluster)) + 
  geom_bar(aes(y=..prop.., group = cluster),position=position_dodge())
```
El sistema operativo que utilizan los telefono móviles de los entrevistados nos muestra un claro dominio de Android, siendo la categoría más importante para los 3 grupos y llegando a abarcar el 88% del total de la encuesta, tambien podemos proporcionalmente al resto del grupo, el cluster A tiene menos participación de Android que los otros grupos, y al mismo tiempo llega a tener el 10% de sus integrantes en la categoría de otros.  Esto nos muestra que en el grupo A hay más personas que utilizan celulares convencionales, es decir aquellos que no son Smarthphones, que utilizan otros sistemas operativos diferentes a Android y iOS.  Esto tambien es coherente con el hecho de que en promedio este grupo gasta menos en sus teléfonos.  

Si bien la cuota de mercado de iOS es baja respecto a los demás sistemas operativos, podemos observar que para el grupo C esta categoría es importante, abarcando el 7% del cluster.   


#### 4.2.5 Consideración de medio más rápido (P134)

```{r, echo=FALSE}
round(prop.table(table(i_new_data_f$P134, i_new_data_f$cluster)),2)
round(prop.table(table(i_new_data_f$P134, i_new_data_f$cluster),margin = 2),2)
ggplot(i_new_data_f, aes(x=P134, fill=cluster)) + 
  geom_bar(aes(y=..prop.., group = cluster),position=position_dodge())
```

Las preferencias de los grupos respecto a cuál consideran como el medio de comunicación más rápido, son parecidos en rasgos generales, por excelencia se tiene como medio más rápido a la televisión, seguido de las redes sociales, y las páginas web.  Pero analizando el comportamiento específico de los grupos, podemos ver como para el cluster A, la radio (categoría 2) representa un medio importante al momento de informarce rapidamente, para el grupo C tambien es importante pero en una magnitud menor, lo interesante es ver que el grupo B tiene una preferencia márcada por la información en las redes sociales, medio que considera más rápido.   


#### 4.2.6 Consideración de medio más serio (P136)

```{r, echo=FALSE}
round(prop.table(table(i_new_data_f$P136, i_new_data_f$cluster)),2)
round(prop.table(table(i_new_data_f$P136, i_new_data_f$cluster), margin=2),2)
ggplot(i_new_data_f, aes(x=P136, fill=cluster)) + 
  geom_bar(aes(y=..prop.., group = cluster),position=position_dodge())
```
Si bien las redes sociales son consideradas despues de la TV como un medio rápido, no es el caso de que este sea um medio serio, las perspectivas de los grupos nos muestran que la TV sigue siendo el medio de comunicación más serio en percepción de los encuestados. En este contexto es importante resaltar que los periódicos son una fuente seria de información en la percepción de los encustados, y este comportamiento se mantiene a traves de los grupos.  Las diferencias empiezan en medio como la radio, donde para el 20% del grupo A, esta es una fuente de información seria, miestras que estra proporción en los demás grupos ronda el 12%.  Al mismo tiempo es interesante resaltar que el grupo C, se muestra en general más escéptico que los otros grupos respecto a la seriedad de los medios de comunicación, siendo que el 8% de las personas del grupo C consideran que ningún medio de comunicación es serío.  


#### 4.2.7 Medio preferido para informarse sobre noticias nacionales (P129A)

```{r, echo=FALSE}
round(prop.table(table(i_new_data_f$P129A, i_new_data_f$cluster)),2)
round(prop.table(table(i_new_data_f$P129A, i_new_data_f$cluster),margin=2),2)
ggplot(i_new_data_f, aes(x=P129A, fill=cluster)) + 
  geom_bar(aes(y=..prop.., group = cluster),position=position_dodge())
```

La televisión es uno de los medios mejor posicionados en varios aspectos, y en este caso, es el medio preferido para obtener noticias nacionales para los 3 grupos, tambien podemos observar que las personas del grupo A, despues de la televisión prefieren la radio y como tercera fuente a las redes sociales, mientras que el grupo B tiene un comportamiento diferente, prefiere informarse por las redes sociales en vez de por la radio.  El grupo C mantiene una relación muy parecida respectoa a tener como fuentes de información nacional a las redes sociales y la radio.  

#### 4.2.8 Medio preferido para informarse sobre ciencia y tecnología (P131A)

```{r, echo=FALSE}
round(prop.table(table(i_new_data_f$P131A, i_new_data_f$cluster)),2)
round(prop.table(table(i_new_data_f$P131A, i_new_data_f$cluster), margin=2),2)
ggplot(i_new_data_f, aes(x=P131A, fill=cluster)) + 
  geom_bar(aes(y=..prop.., group = cluster),position=position_dodge())
```

Despues de la televisión, el medio preferido para informarse de ciencia y tecnología son las páginas web, seguido de las redes sociales, esta preferencia por las páginas web puede deberse al hecho de que en el contexto nacional el contenido de ciencia y tecnología es muy escazo en los diferentes medios de comunicación, mientras que en las páginas web se pude acceder a este tipo de contenido de manera más facil ya que a nivel internacional hay sitios especializados en estos aspectos; y las redes sociales suelen funcional como un puente hacia las páginas web.  

#### 4.2.9 Medio preferido para informarse sobre Negocios/oportunidades laborales/bienes o servicios (P133A)

```{r, echo=FALSE}
round(prop.table(table(i_new_data_f$P133A, i_new_data_f$cluster)),2)
round(prop.table(table(i_new_data_f$P133A, i_new_data_f$cluster), margin =2),2)
ggplot(i_new_data_f, aes(x=P133A, fill=cluster)) + 
  geom_bar(aes(y=..prop.., group = cluster),position=position_dodge())
```

En este aspecto, cabe resaltar la imporancia que toman los periódicos impresos, siendo que llega a ser el segundo medio de comunicación preferido para informarse sobre negocios,oportunidades laborales,bienes o servicios.  Otra vez un medio importante para el grupo A  es la radio (18%), mientras que los grupos B y C prefieren páginas web y redes sociales.  

### 4.2.10 Tipo de programas preferido en televisión (P15A)

```{r}
round(prop.table(table(i_new_data_f$P15A, i_new_data_f$cluster)),2)
round(prop.table(table(i_new_data_f$P15A, i_new_data_f$cluster), margin =2),2)
ggplot(i_new_data_f, aes(x=P15A, fill=cluster)) + 
  geom_bar(aes(y=..prop.., group = cluster),position=position_dodge())
```
Podemos observar que el tipo de programa preferido para ver en la television es un programa de noticias, para los 3 grupos, rondando entre el 67 y el 72%, el siguiente tipo de contenido que les interesa a las personas es el de entretenimiento, y como tercero programación de deportes.  El comportamiento general se aplica a los 3 grupos, pero es interesante observar que tan solo el 1% del grupo B no ve televisión, rente a un 5% del grupo A y un 6% del grupo C, siendo este ultimo grupo uno que más bienes duraros posee, es decir que no ven televisión por eleeción propia y no por restricciones de no tener televisor.  

### 4.3 Interpretación de los conglomerados

Haciendo una división de algunas de las variables que consideramos en nuestro análisis podemos observar los siguiente: 

División de bienes duraderos.  
Los bienes duraderos son aquellos que no se renuevan constantemente, por ejemplo un computador, este, se espera que tenga alredor de unos 4 años de vida util en un contexto doméstico, mientras que los bienes no duraderos son aquellos que por sus características, se renuevan con mayor frecuencia, por ejemplo los alimentos.  Hacemos énfasis en esta división porque notamos que las características de nuestros conglomerados aparentemente tienen una relación con estás variables, en los trabajos de Cortinovis 1993 y Filmer & Pritchett 2001, utilizan algunos bienes duraderos para hacer una clasificación de estatus socio económico de las familias.  En este aspecto el grupo A se diferencia por no poseer varios de los bienes duraderos considerados, mientras que los grupos B y C tienen indicadores muy parecidos y estos si poseen (en una proporción significativamente mayor que A), bienes duraderos.  

División de servicios TICs. 
Al mismo tiempo los servicios de TICs como ser TV cable en el hogar o internet domiciliario tambien marcan diferencias significativas entre las características del grupo A respecto a los grupos B y C.

Características hogar. 
En las características del hogar como ser el nivel de instrucción del jefe del hogar, o los ingresos promedios reportados, tenemos diferencias importantes entre el grupo A frente a los grupos B y C. Otra vez hay una marcada división. 

Intensidad en uso de la TICs. 
Respecto al uso de las TICs tenemos diferencias entre los grupos, tanto A como B y C presentan comportamientos diferentes en esta "intensidad" el en uso de las TICs. Unos tienen restricciones para poder utilizarlas, otros prefieren utilizar redes sociales, y los demás prefieren diversificar sus fuentes de información.  

Dado que la clasificación que hicimos a traves de k-modes es no supervisada, los grupos encontrados no tenían a priori una interpretación.  Pero una vez analizadas las variables podemos identificar que parece haber 2 niveles de clasificación, el primero divide al grupo A de los grupos B y C, esta primera división podemos interpretarla como una clasificación de personas por "estatus socio-económico", en esta división , siguiendo la línea del trabajo de Cortinovis 1993, se tiene en el grupo A a personas de escasos recursos respecto a los de la categoría B y C.  Esto se ve reflejado en variables como la posesión de bienes durables, niveles de educación del jefe del hogar, gasto en el último televisor, etc.  

La segunda división, aquella que separa a los grupos B y C, parece ser la interacción y uso que hacen de las TICs. Es decir, si bien el grupo B y C tienen proporciones de acceso a las TICs parecidas (a favor del grupo C), es justamente el conglomerado C el que utiliza estos medios con una mayor intensidad (frecuencia de uso), y con preferencias más diversas respecto a los fines para cada una de estás tecnologías. Mientras que el grupo B está más enfocado en las redes sociales.  

En los siguientes puntos detallaremos estás diferencias, características y perfiles encontrados entre los grupos.  

### 4.3.1 Conglomerado A: Mayoría

El conglomerado A agrupa al  56.59% de la población, este grupo esta caracterizado por tener limitantes el momento de interactuar con las TICs, uno de los motivos de estas diferencias es que en su mayoría no poseen en su hogar ni una computadora de escritorio, portatil o tablet, con la que podrían acercarse más a estas técnologías, al mismo tiempo el 90% de las personas del grupo no tienen acceso a internet fijo ni modem en su hogar.  Probablemente uno de los  principales motivos de estás restricciones sea el ingreso y riqueza del hogar; la mayoria de las personas de este grupo no tiene bienes durables (qué suelen ser proxys de riqueza) como, 
microondas(94% no tiene), lavadora de ropa (90% no tiene), etc.    En promedio son los que menos gastaron en la compra de su ultimos celular, al igual que al adquirir su ultimo televisor. Además el nivel de instrucción de la mayoria de jefes(as) de hogar es menor que de los otros grupos, siendo que el 73% de los jefes de hogar del grupo tienen la secundaria completa o algún grado menor de instrucción. Respecto a los ingresos mensuales promedio del hogar declarados acumulan el 79% de familias que mensualmente tienen Bs 3.500 o menos.  

Estas personas tienen preferencias por medio de comunicación más tradicionales como ser la TV y la radio, no interactuan mucho con la tecnología (el 68% no usa equipos de computación ni tablets); y aquellos del grupo que si lo hacen, tienen una frecuencia baja, el 42% de las personas que si utilizan estos equipos lo hacen de 1 a 3 veces por semana, nuevamente por la limitante que no tienen estos equipos en casa y para acceder a ellos deben hacer esfuerzos como acudir a cafes internet.  Tambien es importante resaltar que es el grupo que cuenta relativamente con más cuenta propistas respecto al total del grupo.  Respecto a su distribución geográfica, si bien este grupo esta principalmente concentrado en centros poblados de 2.000 a 10.000 habiantes(40%), su participación en las ciudades capitales no es trivial, repesenta el 32% del grupo y el 36% de las personas de las ciudades capitales.  

Una de los comportamientos más interesantes es que si bien las personas de este grupo gastaron en promedio menos en la compra de su último celular, que los otros grupos, este conglomerado en particular presenta una mayor variabilidad en esta variable. Una de las hipótesis que podría explicar esto, es que justamente las personas de este grupo que quieren interactuar con los TICs, lo hacen preferentemente a traves de sus telefonos celulares, y para tener una mejor experiencia es que invierten más en este tema ya que en su mayoria no tienen acceso a computadores ni internet fijo en su hogar.  

### 4.3.2 Conglomerado B: Intermedio

Este grupo aglutina al 31.45% de la población, dentro de este conglomerado, el 86% de las personas tienen al menos un computador de escritorio, portatil o tablet en su hogar.  Respecto a l nivel de instrucción del jefe del hogar tenemos que la categoría más importante es la de universidad terminada, pero algo que diferencia a este grupo es el hecho que tiene un 17% de jefes de hogar con nivel de instrucción técnico.  Consideran a las redes sociales como uno de sus principales medios de comunicación despues de la televisión.  La prefieren como medio participativo y rápido.  El 27% de las personas del grupo B consideran que la redes sociales como el medio de comunicación más rapido despues de la TV, además que para informarse de noticias nacionales después de la televisión como principal fuente, el 9% prefiere las redes sociales y un 7% las paginas web.

En este grupo el 58% de las personas utilza los equipos de computación o tablets entre 3 a 7 días a la semana, con un 22% de personas que los usan todos los días.  

Es curioso encontrar que justamente el grupo que más énfasis hace en las redes sociales como un medio de comunicación importante, pase menor tiempo en general que el grupo C, a pesar de que tienen oportunidades de acceso parecidas. Parece ser que las personas del grupo B están más "entusiasmadas" con la conexión a las redes sociales, y a pesar de que se conectan menos, le dan más imporancia a este medio en general.  

### 4.3.3 Conglomerado C: Minoria

El conglomerado C tiene al 11.96% de la población, al igual que el grupo B, este grupo tiene acceso a los bienes durables, el 81% de las personas del grupo tienen un computador de escritorio, portatil o tablet en su hogar, en el grado de instrucción del jefe del hogar, si bien la mayor frecuencia es la de universidad completa, el comportamiento interesante es que en este grupo están más personas con posgrados, el 10% de los jefes de hogar de las familias del grupo tiene un posgrado, frente a un 6% del grupo B.   Otra característica de este conglomerado es el hecho de que son los más escépticos respecto a la imparcialidad de los medios de comunicación, siendo que el 20% de las personas del grupo consideran que ningún medio de comunicación es imparcial, al mismo tiempo el 8% de las personas del grupo consideran que ningún medio de comunicación es serio.  Para informase de noticias nacionales la fuente preferida es la televisión en todos los grupos, y el grupo C no es la excepción, en lo que se diferencia del grupo B es que como otras fuentes de para informarse de noticias nacionales prefieren a la par redes sociales (9%) como la radio(9%) lo que nos muestra una diversificación en las fuentes que consultan las personas de este grupo, en otros aspectos tambien son los periódicos impresos y la radio como medio de comunicación alternativos a la television y las redes sociales. 

En la distribución geográfica del grupo se observaron concentraciones en La Paz (22%) y Cochabamba(15%), un aspecto interesante ya que los demás grupos no mostraban una predominancia de locación geográfica por departamentos, justamente Cochabamba es uno de los centros tecnológicos más importantes de Bolivia y La Paz, al ser sede de gobierno, reuné grán parte del capital humano del país.  Una de las diferencias más importantes respecto al grupo B es la intensidad del uso de las TICs. El 62% de las personas de este grupo utilizan equipos de computación o tablets entre 3 a 7 días a la semana, siendo que el 31% de las personas los usan todos los días.

## 5. Conclusiones

A pesar de que nuestra clasificación por conglomerados no tenía un criterio separador a priori, pudimos identificar 3 tipos categorias claramente diferencias y detalladas en la sección anterior.  

La clasificación obtenida fue a 2 niveles, el primero, diferenciando a aquellas personas que tienen restricciones estructurales para poder acceder a la información y la tecnología, probablemente estas restricciones se deban a un tema de escasos recursos. Pero dentro de este grupo, dadas sus restricciones, hay personas que hacen un esfuerzo en acceder a medio que les permitan conectarse a las TICs, y en este contexto invierten en Smartphones.  

El segundo nivel de clasificación se da entre aquellas personas que tienen la posibilidad de tener acceso a tecnologías como computadoras y tablets dentro de sus hogares, además de complementarlas con conexiones fijas a internet.  Dentro de este conjunto se diferencias dos grupos, uno de ellos que tiene una preferencia marcada por las redes sociales como medios de comunicación, frente a otro grupo que es más cauteloso y escéptico respecto a la confiabilidad de las fuentes  y prefiere diversificarlas para obtener mayor información.  

## 6. Recomendaciones

## 6.1. Recomendaciones metodológicas.  



## 6.2. Recomendaciones de política. 

El conglomerado que presenta restricciones en el acceso a medios para interactuar con la tecnología e información de las TICs, representa una mayoria dentro del contexto nacional (56.59%),  la labor pendiente en este tema es llevar a cabo políticas públicas para poder democratizar el acceso a estos medios.  Dar la posibilidad a las personas de este grupo a que puedan acceder a oportunidades para desarrollar habilidades tecnológicas.  

La política de democratización de las TICs, debe ser desarrollada con un enfoque crítico, para que las personas que se interiorizen en el tema, puedan consultar varias fuentes el momento de tomar decisiones, y al mismo tiempo no se sientan abrumadas con la cantidad de inforación dispinible en la red. 

## 6.3 Líneas de investigación.    

Dentro de la exploración de esta base de datos y con el análisis de los conglomerados, se plantearon hipótesis interesantes como: el nivel de instrucción influye en el escepticismmo sobre la imparcialidad y seriedad de los medios de comunicación; las personas de escasos recursos interesadas en temás de tecnología hacen un esfuerzo mayor para poder acceder a medios con los que puedan conectarse y navegar por internet, principalemente celulares;  la televisión es el medio de comunicación más importante para las personas, pero medios alternativos como las redes sociales van cobrando fuerza.  Estás hipótesis pueden ser desarrolladas en profundidad en posteriores trabajos y aportar a la línea de investigación sobre TICs en Bolivia.  


## 7. Referencias

Cortinovis  I. , Vella V.  & Ndiku J. 1993. “Construcción of a socio-economic index to facilitate analysis of health data in development countries”. Social Science and Medicine 36: 1087 – 1097

Filmer D, Pritchett LH. 2001. “Estimating wealth effect without expenditure data – or tears: an application to educational enrollments in states of India”. Demography 38: 115–32.

